【裁判字號】    98,訴,999
【裁判日期】    981109
【裁判案由】    分配表異議之訴
【裁判全文】
臺灣高雄地方法院民事判決               98年度訴字第999號
原      告  財政部高雄市國稅局
法定代理人  丁○○
訴訟代理人  黃金龍律師
被      告  安泰商業銀行股份有限公司
法定代理人  甲○○
訴訟代理人  戊○○
            丙○○
上列當事人間分配表異議之訴事件，本院民國98年10月12日言詞
辯論終結，判決如下：
    主  文
原告之訴駁回。
訴訟費用由原告負擔。
    事實及理由
一、按訴狀送達後，原告不得將原訴變更或追加他訴，但被告同
    意、請求之基礎事實同一、不甚礙被告之防禦及訴訟之終結
    者，不在此限；被告於訴之變更或追加無異議，而為本案之
    言詞辯論者，視為同意變更或追加，民事訴訟法第255 條第
    1 項第1 、2 、7 款、第2 項定有明文。查本件原告原係起
    訴請求：將本院97年度司執字第16670 號清償票款執行事件
    於民國97年10月24日所作成之分配表上所載次序2 被告之債
    權額2,000 萬元及利息並違約金、次序3 臺灣土地銀行股份
    有限公司（下稱土地銀行）之債權額1,000 萬元及利息並違
    約金，均應予剔除，不列入分配，次序2 被告之債權額59,5
    58,056元及利息並違約金，應改列普通債權受分配。嗣訴訟
    送達被告後，變更為：本院97年度司執字第16670 號清償票
    款執行事件於97年10月24日所作成之分配表上，被告分配額
    3,706,572 元應予剔除，原告應增加分配額3,237,674 元，
    因原告上開訴之變更之請求基礎事實同一，又不甚礙被告之
    防禦及訴訟之終結，且被告亦無異議而為本案之言詞辯論者
    ，故原告上開訴之變更，核與前揭規定無違，應予准許。
二、原告起訴主張：原告對訴外人乙○○○積欠贈與稅新台幣（
    下同）8,533,381 元之行政執行事件，經併入本院97年度司
    執字第16670 號（下稱系爭執行事件）合併執行，而扣押乙
    ○○○所有坐落高雄縣鳳山市○○○段606 地號土地（下稱
    系爭土地）之地價補償費3,848,000 元，並於97年10月24日
    製作分配表（下稱系爭分配表），將被告及訴外人土地銀行
    分別列為第一、二順位抵押權人，而分配3,848,000 元予被
    告（其中141,428 元為執行費），並定於97年11月20日分配
    。然乙○○○雖曾提供系爭土地分別設定最高限額2,000 萬
    元之第一順位抵押權予被告、最高限額1,000 萬元之第二順
    位抵押權予土地銀行，惟被告及土地銀行實際上均未撥放貸
    款，並無抵押權所擔保之債權存在。又系爭分配表所載被告
    之59,558,056元債權，乃乙○○○提供坐落高雄縣鳳山市○
    ○段10地號（如重劃前高雄縣鳳山市○○○段一甲小段1309
    、1309-2、1309-3地號）土地向被告抵押借款，經本院以89
    年度執字第24449 號強制執行事件拍賣後，不足受償之款項
    ，應屬普通債權，不得優先於原告之上開債權受償。原告已
    於97年11月12日以財高國稅徵字第0970090972號函對分配表
    異議，經本院執行處以97年12月23日雄院高97司執維字第16
    670 號通知被告，並已於97年12月29日送達被告，惟被告竟
    於98年2 月2 日始具狀向本院執行處表示反對意見，顯已逾
    強制執行法第40條之1 所定之3 日法定期間，該反對陳述顯
    不合法，應不生反對陳述之效力，視為被告同意依更正分配
    表實行分配，依禁反言原則，被告已不得為相反之主張等情
    ，爰依強制執行法第41條之規定，聲明請求本院97年度司執
    字第16670 號清償票款執行事件於97年10月24日所作成之分
    配表上，被告分配額3,706,572 元應予剔除，原告應增加分
    配額3,237,674 元等語。
三、被告則以：乙○○○於86年10月29日，擔任訴外人王建次向
    被告借款9,500 萬元之連帶保證人，因王建次自87年2 月起
    未依約繳付借款本息，被告乃聲請本院對王建次、乙○○○
    核發支付命令確定，乙○○○為免被告對其等繼續訴追，遂
    於87年6 月間提供系爭土地連同其他4 筆土地共同設定最高
    限額2,000 萬元之抵押權予被告，以擔保王建次、乙○○○
    對被告現在（包括過去所負債現在尚未清償）及將來所負之
    一切債務之清償。王建次、乙○○○積欠被告之款項，經被
    告聲請本院以89年執字第24449 號事件為強制執行後，被告
    仍有92,375,974元之債權未獲清償，被告就此未受償之債權
    於上開最高限額2,000 萬元抵押權之擔保範圍內，自享有優
    先受償之權利，且被告於系爭執行事件陳報之債權有誤，應
    更正為92,375,974元；又原告雖對系爭分配表聲明異議，但
    其異議經執行法院程序及形式上審核後，並未認係正當有理
    由，故執行法院並未依其異議而更正原製作之分配表，原製
    作之分配表既未經更正，自無強制執行法第40條之1 之適用
    餘地等語，資為抗辯。並聲明原告之訴駁回。
四、兩造不爭執事項：
  (一)原告對乙○○○積欠贈與稅8,533,381 元之行政執行事件，
    經併入系爭執行事件合併執行，而扣押系爭土地之地價補償
    費3,848,000 元。本院已於97年10月24日製作系爭分配表，
    將被告及土地銀行分別列為第一、二順位抵押權人，而分配
    3,848,000 元予被告（其中141,428 元為執行費），並定於
    97年11月20日分配。
  (二)乙○○○分別於87年6 月26日、87年9 月2 日，提供系爭土
    地設定最高限額2,000 萬元之第一順位抵押權予被告、最高
    限額1,000 萬元之第二順位抵押權予土地銀行。
  (三)乙○○○於86年10月29日，擔任王建次向被告借款9,500 萬
    元之連帶保證人，因王建次未依約繳付借款本息，被告聲請
    本院對乙○○○、王建次核發支付命令，經本院核發87年度
    促字第15655 號、15656 號支付命令確定。
  (四)被告曾以上開支付命令為執行名義，聲請對王建次、乙○○
    ○為強制執行，經本院以89年度執字第24449 號受理，拍賣
    乙○○○所有坐落在高雄縣鳳山市○○段10地號土地，被告
    受償34,713,880元之債權及670,199 元之執行費。
五、本件之爭點：
  (一)系爭分配表上所載次序2 被告之債權額59,558,056元及利息
    並違約金，究屬受系爭土地抵押權效力所及之債權或僅為普
    通債權？
  (二)被告於98年2 月2 日始具狀向本院執行處表示反對意見，是
    否逾強制執行法第40條之1 所定之3 日法定期間，該反對陳
    述顯不合法，不生反對陳述之效力？
六、得心證之理由：
  (一)系爭分配表上所載次序2 被告之債權額59,558,056元及利息
    並違約金，究屬受系爭土地抵押權效力所及之債權或僅為普
    通債權？
    1.按最高限額抵押權係指債務人或第三人提供其所有之不動
      產，就債權人對債務人一定範圍內之不特定債權，在一定
      金額限度內為擔保之特殊抵押權。是以最高限額抵押權所
      擔保者，係在一定範圍內之法律關係（即基礎關係）所不
      斷發生之債權，故抵押權存續期間內已發生之債權，雖因
      清償或其他事由而消滅，原訂之抵押權契約依然有效。嗣
      後在存續期間內陸續發生之債權，債權人仍得對抵押物行
      使權利；最高限額抵押權所擔保之債權，除訂約時已發生
      之債權外，即將來發生之債權，在約定限額之範圍內，亦
      為抵押權效力所及（最高法院92年度台上字第2340號判決
      、91年度台上字第814 號判決參照）；又最高限額抵押與
      一般抵押不同，在一般抵押，因必先有被擔保之債權存在
      ，而後抵押權始得成立，如拍賣抵押物結果，不足以清償
      抵押債權部分，即為普通債權，不能再優先受償。而最高
      限額抵押，係在一定金額限度內，擔保現在已發生及將來
      可能發生之債權，倘同一債務人提供二筆抵押物先後與債
      權人訂立最高限額抵押契約，除當事人有特約，對已發生
      及將來可能發生之債權，限定為其中某一筆抵押不動產所
      擔保者外，如該2 件最高限額抵押契約均約定所擔保債權
      包括現在、過去及將來發生之債權，則抵押權人自得就已
      發生之債權同時或先後對該2 筆抵押物實行抵押權，不因
      已對其中1 筆抵押物拍賣不獲全部清償，而影響另筆抵押
      物之優先受償權利，亦即該2 筆抵押物對最高限額抵押權
      人而言，具有共同擔保之性質（最高法院85年度台上字第
      814 號判決參照）。
    2.訴外人乙○○○於86年10月29日，擔任訴外人王建次向被
      告借款9,500 萬元之連帶保證人，並由乙○○○提供其所
      有高雄縣鳳山市○○段10地號土地設定最高限額抵押114,
      000,000 元，因王建次未依約繳付借款本息，被告聲請本
      院對乙○○○、王建次核發支付命令，經本院核發87年度
      促字第15655 號、15656 號支付命令確定，嗣被告以上開
      支付命令為執行名義，聲請對王建次、乙○○○為強制執
      行，經本院以89年度執字第24449 號受理，拍賣上開土地
      後，被告受償34,713,880元之債權及670,199 元之執行費
      ，王建次、乙○○○尚積欠被告92,375,974元及其利息、
      違約金等節，為兩造所不爭執，復有本院87年度促字第15
      655 、15656 號支付命令暨確定證明書、他項權利證明書
      、抵押權設定契約書、借據及土地登記謄本、分配表等件
      為證（見本院89年度執字第24449 號卷第5 至第19頁、本
      院卷第48至第49頁），又訴外人乙○○○曾於87年6 月26
      日提供系爭土地設定最高限額2,000 萬元之第一順位抵押
      權予被告乙節，有系爭土地登記謄本、他項權利證明書、
      抵押權設定契約書等件為證（見本院97年度司執字第1667
      0 號卷第7 至第12頁），且均為兩造所不爭執，均堪信為
      真實。
    3.系爭土地於87年6 月26日設定最高限額抵押權2 千萬元，
      權利存續期限自87年6 月4 日起至117 年6 月3 日止，業
      於土地登謄本及他項權利證明書記載明確（見本院97年度
      司執字第16670 號卷第7 至9 頁），又依土地抵押權設定
      契約書其他特約書事項第1 條(二)所示：前開最高限額抵押
      權係用以擔保債務人（按指王建次、乙○○○）對於抵押
      權人（包括總行及所屬各分支機構）現在（包括過去所負
      現在未清償）及將來所負在本抵押權設定契約書所定債權
      最高限額內之借款、票據、墊款、保證、及其他一切債務
      （另立之授信等契據視為本契約書之附件，其效力同於本
      契約書）及其利息、遲延利息、違約金、抵押權人所墊付
      抵押物之保險費、實行抵押權之費用與因債務不履行而發
      生之損害賠償，有土地抵押權設定契約書其他特約書事項
      在卷可稽（見本院97年度司執字第16670 號卷第7 至9 頁
      ）。則系爭土地及高雄縣鳳山市○○段10地號土地共同擔
      保前開債務至明，是訴外人乙○○○於86年10月29日，擔
      任訴外人王建次向被告借款9,500 萬元之連帶保證人，並
      由乙○○○提供其所有高雄縣鳳山市二甲10地號土地設定
      最高限額抵押114,000,000 元，經對上開土地強制執行，
      被告受償34,713,880元之債權及670,199 元之執行費後，
      王建次、乙○○○尚積欠被告92,375,974元及其利息、違
      約金，係系爭土地於87年6 月26日設定最高限額抵押權2
      千萬元擔保效力所及，不因高雄縣鳳山市○○段10地號土
      地拍賣結果不足清償全部債務，而消滅系爭土地所擔保之
      最高限額抵押權債務，至為明確（最高法院85年度台上字
      第814 號判決參照）。是以，原告主張前開經本院以89年
      度執字第24449 號強制執行事件拍賣後，不足受償之款項
      ，應屬普通債權云云，顯屬無據。
    4.至王健次於本院審理時證稱：因為安泰銀行要借款給我，
      才將系爭土地設定抵押給安泰銀行，但安泰銀行並沒有實
      際借款給我，這2,000 萬元與上開9,500 萬元借款是兩筆
      借款等語（見本院卷第121 至第122 頁），惟前開本金2
      千萬元之最高限額抵押，既係用以擔保債務人（按指王建
      次、乙○○○）對於抵押權人現在（包括過去所負現在未
      清償）及將來所負在本抵押權設定契約書所定債權最高限
      額內之借款、票據、墊款、保證、及其他一切債務及其利
      息、遲延利息、違約金、抵押權人所墊付抵押物之保險費
      、實行抵押權之費用與因債務不履行而發生之損害賠償，
      業如前述，則被告於設定系爭最高限額抵押後，是否實際
      撥款予債務人，並不影響系爭最高限額抵押權之效力。自
      不能以王健次之前開證述，而認系爭最高限額抵押之設定
      無效，至為明確。
  (二)被告於98年2 月2 日始具狀向本院執行處表示反對意見，是
    否逾強制執行法第40條之1 所定之3 日法定期間，該反對陳
    述顯不合法，應不生反對陳述之效力？
    1.按債權人或債務人對於分配表所載各債權人之債權或分配
      金額有不同意者，應於分配期日1 日前，向執行法院提出
      書狀，聲明異議。前項書狀，應記載異議人所認原分配表
      之不當及應如何變更之聲明。執行法院對於前條之異議認
      為正當，而到場之債務人及有利害關係之他債權人不為反
      對之陳述或同意者，應即更正分配表而為分配。異議未依
      前項規定終結者，應就無異議之部分先為分配。依前條第
      1 項更正之分配表，應送達於未到場之債務人及有利害關
      係之他債權人。前項債務人及債權人於受送達後3 日內不
      為反對之陳述者，視為同意依更正分配表實行分配。其有
      為反對陳述者，應通知聲明異議人。強制執行法第39條、
      第40條、第40條之1 分別定有明文。即強制執行法第40條
      之1 於適用上需符合下列3 要件：(1)執行法院認為異議人
      之異議為正當；(2)到場之債務人及有利害關係之他債權人
      不為反對之陳述或同意者，應即更正分配表而為分配；(3)
      未到場之債務人及債權人於收受「更正分配表」之送達後
      3 日內不為反對之陳述。始能視為未到場之債權人或債務
      人同意依更正分配表實行分配。
    2.被告於97年2 月19日聲請對系爭土地強制執行，經本院受
      理後，於97年10月24日製作系爭分配表，將被告列為第一
      順位抵押權人，並定於97年11月20日分配乙節，有本院民
      事執行處97年10月24日雄院高97司執維字第16670 號函暨
      分配表在卷可稽（見本院97年度司執字第16670 號卷第72
      至74頁），嗣原告於97年11月12日以財高國稅徵字第0970
      090972號函對分配表異議，經本院執行處以97年12月23日
      雄院高97司執維字第16670 號通知被告對原告之異議函表
      示意見，該函文已於97年12月29日送達被告，惟被告於98
      年2 月2 日始具狀向本院執行處表示反對意見等節，有原
      告97年11月12日財高國稅徵字第0970090972號函、本院執
      行處97年12月23日雄院高97司執維字第16670 號函、送達
      回證及陳報狀各1 份在卷可稽（見本院97年度司執字第16
      670 號卷第85頁、96頁、99頁、第111 至112 頁），上開
      事實固堪認定。
    3.原告雖對系爭分配表聲明異議，惟其異議經執行法院程序
      及形式上審核後，僅將原告之異議函送達被告及土地銀行
      ，通知被告及土地銀行表示意見，本院執行處並未依原告
      之主張而更正原製作分配表，剔除被告及土地銀行之第一
      、二順位最高限額抵押權，則本院執行處原製作之分配表
      既未經更正，自不符合前述(1)執行法院認為異議人之異議
      為正當；(2)執行法院更正分配表而為分配；(3)未到場之債
      務人及債權人於收受「更正分配表」之送達後3 日內不為
      反對之陳述等要件，而無強制執行法第40條之1 規定之適
      用，至為明確。是以，原告主張被告於98年2 月2 日始具
      狀向本院執行處表示反對意見，顯已逾強制執行法第40條
      之1 所定之3 日法定期間，該反對陳述顯不合法，應不生
      反對陳述之效力，洵屬無據。
    4.至原告主張強制執行法第40條之1 雖係規定對更正之分配
      表而言，但對原分配表而言，有「相同事務應相同處理」
      類推適用之法理乙節（見本院卷第77頁反面、第78頁正面
      ），惟執行法院既未依異議人之異議而更正分配表，即該
      執行案件自始至終僅存在執行法院原所製作之分配表，並
      無其他分配表存在，本案自無類推適用強制執行法第40條
      之1 之規定，視為同意依更正分配表實行分配之可能，原
      告主張本案得類推適用強制執行法第40條之1 之規定乙節
      ，洵屬無據。至最高法院93年度台再字第8 號、台抗字第
      191 號、87年度台上字第2819號裁定，均僅在闡述異議人
      對其他債權人或債務人提起分配表異議之訴之10日起算期
      間，係自異議人受執行法院通知有反對陳述之日起算，而
      非自分配期日起算，應有強制執行法第41條第4 項之類推
      適用，核與強制執行法40條之1 之適用要件無關，亦難採
      為類推適用強制執行法第40條之1 之依據，附此敘明。
  (三)綜上所述，系爭分配表上所載次序2 被告之債權額59,558,0
    56元及利息並違約金，係受系爭土地最高限額抵押權效力所
    及之債權，且因本院執行處並未依原告之異議而更正分配表
    ，並無強制執行法第40條之1 之適用，則原告依強制執行法
    第41條之規定，請求本院97年度司執字第16670 號清償票款
    執行事件於97年10月24日所作成之分配表上，被告分配額
    3,706,572 元應予剔除，原告應增加分配額3,237,674 元，
    於法尚非有據，應予駁回。
七、據上論結，原告之訴為無理由，依民事訴訟法第78條，判決
    如主文。
中    華    民    國    98    年    11    月    9     日
                  民事第三庭  法  官  洪能超
以上正本係照原本作成。
如不服本判決，應於送達後20日內，向本院提出上訴狀並表明上
訴理由，如於本判決宣示後送達前提起上訴者，應於判決送達後
10日內補提上訴理由書（須附繕本）。
中    華    民    國    98    年    11    月    9     日
                              書記官  火秋予


司法院資訊處製作；財團法人民間司法改革基金會備份。
